臺灣嘉義地方法院民事判決　九十三年度簡上字第一四號
　　上　訴　人　甲○○
　　訴訟代理人　陳文彬律師
　　被上訴人　　華南產物保險股份有限公司臺南分公司
　　法定代理人　乙○○
　　訴訟代理人　丙○○
右當事人間請求損害賠償事件，上訴人對於民國九十三年一月二十九日本院嘉義簡易
庭九十一年度嘉簡字第八○六號第一審判決提起上訴，於民國九十三年十月十三日經
言詞辯論終結，本院判決如左：
    主      文
上訴駁回。
第二審訴訟費用由上訴人負擔。
    事實及理由
一、被上訴人於原審起訴主張：被上訴人所承保之強制汽車責任車牌號碼ＣＧＢ—六
    五七號重型機車由上訴人駕駛，於民國八十九年十二月九日下午二時四十八分許
    ，在嘉義縣新港鄉共和村洪厝三二之二號前，因超車時未保持安全距離，與訴外
    人吳俊賢所駕駛之ＵＴＣ—０七二號輕型機車發生擦撞，致吳俊賢受有頭部外傷
    、腦挫傷及顱內出血等傷害，被上訴人依強制汽車責任保險法之規定賠付吳俊賢
    醫療費用及殘障給付新臺幣（下同）四十一萬二千七百二十六元。因上訴人係無
    照駕駛，被上訴人本於強制汽車責任保險法第二十七條第四款之規定，在給付保
    險金之範圍內，向上訴人求償等情。並聲明：上訴人應給付被上訴人四十一萬二
    千七百二十六元及自九十一年五月十七日起至清償日止，按年息百分之五計算之
    利息。
二、上訴人則以：
（一）本件事故係吳俊賢所駕駛車號ＵＴＣ—０七二輕型機車，因超車未保持安全距
      離，而擦撞同向上訴人所駕駛車號ＣＧＢ—六五七重型機車所致，上訴人駕駛
      行為並無過失，惟因吳俊賢受傷較重，上訴人遂以十二萬元和解金作為道義上
      責任。
（二）吳俊賢於車禍後經送華濟醫院治療，測得其血液中所含酒精濃度達１６９ｍｇ
      ＼ｄｌ，換算成呼氣酒精濃度，已高達０．７５ｍｇ＼ｌ以上，顯逾刑法第一
      百八十五條之三飲用酒類不能安全駕駛動力交通工具之刑事處罰標準甚鉅，顯
      見本件車禍當時吳俊賢處於無法安全駕駛之酒醉狀態。而依證人許雅茹之證述
      ，及由交通事故處理現場草圖及肇事現場照片所示，按一般超車均係由左方車
      道加速超越前車至一定安全距離後，再向右切回原車道，鮮有由右側超車之情
      形。而依據嘉義縣警察局民雄分局對於系爭事故所作成之現場圖示，上訴人與
      吳俊賢均係騎乘機車於上開路段由東向西方向行駛，而訴外人之車輛乃向左傾
      倒滑行，上訴人車輛則係向右傾倒並滑行。依照一般力學原理，兩物體碰撞時
      所生之反作用力，會使其往與原行進方向相反之方向彈開。則本件事故發生時
      ，上訴人原行進方向係在吳俊賢的右側，吳俊賢則係在上訴人的左側。且依據
      員警於處理事故所拍攝照片可明顯看到吳俊賢車輛之右側（非傾倒與地面摩擦
      的左側）後視鏡有因受外力而受損，以及右側（亦非傾倒與地面摩擦的左側）
      煞車手把亦有受損彎曲之情形，均足證吳俊賢係機車右側與上訴人機車發生擦
      撞，益證本件確係因吳俊賢超車不當所致。另上訴人車輛在吳俊賢車輛之前方
      係因吳俊賢所駕駛者為車身較輕之輕型機車，重心較為不穩，且其於車禍發生
      時，已屬於酒醉之狀態，控制機車之能力較差，因此一發生擦撞後，馬上倒地
      （其應該即係因酒醉之關係，車身早已不穩），而上訴人係因事故發生時尚載
      有一人且車體較重（重型機車），故其重心較穩，於吳俊賢自上訴人左側撞擊
      時，依據一般人的反應以及反作用力之影響，其車身向右偏移，上訴人為平衡
      重心已嚴重偏向右側的車身，便將重心緊急轉向左側，惟仍因撞擊力過大而車
      體偏右倒地，是以，才會造成上訴人車輛在吳俊賢車輛之前方且造成向右偏移
      的刮地痕。故本件事故之發生，應係吳俊賢酒醉後駕駛機車，由左後方欲超越
      上訴人車輛，而車身不穩超車不當，導致提前切入上訴人原行進的車道，始發
      生該次交通事故。從而，上訴人就本件事故發生並無過失。
（三）刑法第一百八十五條之三之規定，除保護公共交通安全外，更有保護個人法益
      之旨，自屬保護他人法律之一。本件吳俊賢既違反刑法保護他人生命、身體安
      全之禁止酒醉駕車之法令，並因此發生本件事故，依民法第一百八十四條第二
      項之規定，亦應推定本件車禍係因吳俊賢之過失所導致。是吳俊賢並無權向被
      上訴人請求損害賠償，被上訴人自亦無權利於賠償後，代位向上訴人請求賠償
      。況縱認本件車禍之發生上訴人與有過失，然吳俊賢之呼氣酒精濃度為０．７
      ５ｍｇ＼ｌ以上，顯已觸犯刑法第一八五條之三酒後駕車「不能安全駕駛」之
      罪名，其因車禍所受之體傷、殘廢自屬從事犯罪之行為所致者，被上訴人依強
      制汽車責任保險法第二十六條第三款規定，本即不負賠償責任，其未依法律規
      定而為理賠，於理賠後自不得向上訴人求償。
（四）再按強制汽車責任保險法第二十九條第一項明文規定：「被保險汽車發生交通
      事故，加害人或被保險人已為一部之賠償者，保險人僅於本法規定之保險金額
      扣除該賠償金額之餘額範圍內，負給付責任。但受益人與加害人或被保險人約
      定不得扣除者，從其約定」。是縱認上訴人有過失存在，因被上訴人於與訴外
      人和解時已為十二萬元之賠償，且訴外人與上訴人或被上訴人間並未約定不得
      扣除，故被上訴人僅於扣除該部分之賠償金額後負有給付義務，故其求償權之
      範圍亦應依扣除後之餘額為準據。原審判決未扣除上訴人已為一部給付之部分
      亦有違誤等語置辯。並聲明：（一）原判決廢棄。（二）被上訴人在原審所提
      之訴駁回。
三、本院判斷：
（一）本件事故係因被上訴人之過失行為所致：
  １、被上訴人主張所承保之ＣＧＢ—六五七號重型機車，由上訴人駕駛，於八十九
      年十二月九日在嘉義縣新港鄉共和村洪厝三二之二號前，與吳俊賢所駕駛之Ｕ
      ＴＣ—○七二號輕型機車發生擦撞，吳俊賢因而受有頭部外傷，腦挫傷及顱內
      出血等傷勢，被上訴人依強制汽車責任保險法之規定賠付吳俊賢醫療費用及殘
      障給付四十一萬二千七百二十六元，且上訴人為無照駕駛之事實。業據提出交
      通事故處理現場草圖、汽車保險理賠滿意書、強制汽車責任保險理賠計算書各
      一份為證，並經本院向嘉義縣警察局民雄分局調取上開事故調查報告書、警訊
      筆錄等相關資料查閱明確，且為上訴人等不爭執，自堪信為真實。
  ２、上訴人主張本件車禍係吳俊賢酒醉後駕駛機車而超車不當所致等語，惟為被上
      訴人所否認。經查卷附道路交通事故調查報告表所繪之事故現場圖（詳原審卷
      第八四頁）並對照車禍現場照片所示，上訴人與吳俊賢均係駕駛機車由東向西
      方向行駛，發生碰撞後，吳俊賢之機車向前傾倒在洪厝三一之二號西側之車道
      上，倒臥機車後方留有約八公尺長之刮地痕，上訴人所駕駛之機車則倒臥在吳
      俊賢所駕機車西側約十四公尺處（即吳俊賢所駕機車之前方），後方亦有刮地
      痕。是吳俊賢機車刮地痕的起點應即為肇事點。又超車之車輛車速必較前車為
      快，則向前之動力亦較前車為大，且可預期將超越前車，對碰撞之發生，較有
      心理準備。而依現場圖所示，上訴人車輛乃倒放在吳俊賢所駕機車前方，若如
      上訴人所辯，係吳俊賢自其左側超車，則吳俊賢之車速應較上訴人為快，向前
      之動力亦較上訴人為大，豈有可能較上訴人之機車先行倒地？況本件事故經送
      臺灣省雲嘉區車輛行車事故鑑定委員會鑑定，該會先於九十二年二月二十四日
      以嘉鑑字第九二零一二七號函覆稱：「依卷附四十二頁比對照片與卷附資料二
      車刮地痕位置，以及與許君到會說明之肇事經過不符，本會未便鑑定。」等語
      ；復於九十二年七月二十二日以嘉鑑字第九二０七六八號函覆稱：「因卷附跡
      證不足，且吳俊賢無法答辯，撞及情況不明，本會未便鑑定。惟依二車倒地及
      刮地痕起點位置研判，甲○○駕駛重機車，超車時未保持安全間隔，由後擦撞
      前車之可能性較大。」等語。更可見被上訴人抗辯係吳俊賢自其左側超車使發
      生碰撞云云，不可採信，應係上訴人所駕機車超車未保持安全距離。又吳俊賢
      已因本件事故受傷而致神智不清，無法陳述事發經過等情，業據其父親吳仁欽
      到庭陳述明確。又證人即上訴人駕駛機車附載之許雅茹雖證稱：「當時我父親
      （即上訴人）載我往北港路，當時車速大約四十公里左右，吳俊賢從左後方擦
      撞我們的機車，我們車子因為重心不穩，在前面幾公尺地方倒下」云云，然證
      人為上訴人之女兒，證詞難免偏頗，已有可疑；況上訴人機車倒地處後方，留
      有斷斷續續之刮地痕約七公尺長，可見上訴人機車倒地後應有滑行一小段距離
      ，才停止於現況圖所示位置，然證人許雅茹竟證稱：「（問：倒下後有無再滑
      出去？）沒有。」云云，更可見其所證與實情不符，並不足採信。
  ３、至上訴人主張依一般超車，均係由左方車道加速超越前車至一定安全距離，再
      向右切回原車道，並以上訴人與吳俊賢之機車受損位置，推定本件事故係吳俊
      賢不當超事所致云云。惟查上訴人駕駛機車速度應較吳俊賢之機車為快，而應
      係上訴人超車不當之事實，已如前述，則於事故時上訴人與吳俊賢之機車如何
      受損，即非所問。
  ４、按道路交通安全規則第九十四條第三項規定：「汽（機）車行駛時，駕駛人應
      注意車前狀況及兩車併行之間隔，並隨時採取必要之安全措施」、第一○一條
      第三、五款規定：「汽（機）車超車時，欲超越同一車道之前車時，須先按鳴
      喇叭二單響」、「前行車減速靠邊或以手勢或亮右方向燈表示允讓後，後行車
      始得超越。超越時應顯示左方向燈並於前車左側保持半公尺以上之間隔超過，
      行至安全距離後，再顯示右方向燈駛入原行路線」。上訴人駕車行經前開路段
      ，依法即負有上項注意義務，再觀諸卷附道路交通事故調查報告表所示（詳原
      審卷第八三頁），肇事當時天候晴、日間光線自然、路面乾燥、無缺陷、無障
      礙物、路況、視線良好等情形，並無使之不能注意之情事存在，上訴人疏未注
      意前開行車規定，於行經前開路段超越吳俊賢所駕機車，未保持安全間隔，致
      發生本件事故，其有過失甚明。
  ５、上訴人主張吳俊賢於車禍後經送華濟醫院治療，並測得其血液中所含酒精濃度
      達１６９ｍｇ＼ｄｌ，已達酒醉程度，其應有過失云云。但查吳俊賢其固有酒
      後駕車而違反道路交通管理處罰條例及刑法公共危險罪之行為，惟就本件車禍
      之肇事原因，係上訴人之機車從吳俊賢機車右後方超車不當所致，業如前述，
      而上訴人與吳俊賢非對向互撞所致，與吳俊賢之酒醉駕車無因果關係，自難僅
      因其酒醉駕車，即認吳俊賢應負過失責任。
（二）上訴人與吳俊賢訴外和解之金額不得於賠償金額中扣除：
  １、按「被保險汽車發生汽車交通事故，加害人或被保險人已為一部之賠償者，保
      險人僅於本法規定之保險金額扣除該賠償金額之餘額範圍內，負給付責任。但
      受益人與加害人或被保險人約定不得扣除者，從其約定」，為強制汽車責任保
      險法第二十九條第一項所明定。申言之，保險人依照強制汽車保險法之規定給
      付保險金時，倘加害人已為一部之賠償，除非受益人與加害人間約定不得扣除
      外，原則上，保險人均應扣除該部分之賠償金額，而僅就餘額為給付，並在應
      給付之範圍內行使求償權。
  ２、本件上訴人已與吳俊賢達成調解，並於調解筆錄約定：「一、對造人（即上訴
      人）願以十二萬元整，給付聲請人（即吳俊賢）作為一切醫療及療養等費，其
      【機車強制保險金部分由聲請人自行負責辦理】，對造人並約定交保險資料交
      付聲請人，其聲請人意願亦接受而和解之。：：」等語，有上訴人提出之調解
      筆錄可參（詳原審卷第六二頁）。依調解筆錄文義觀之，調解雙方已約定本件
      調解範圍包含：上訴人應給付吳俊賢之十二萬元；吳俊賢並得聲請強制汽
      車責任險給付。則因吳俊賢依調解之約定，仍得請領強制汽車責任險給付，故
      上訴人與吳俊賢成立之調解內容，並不拘束被上訴人。從而上訴人請求扣除與
      吳俊賢訴外和解之金額，應屬無據。
（三）至上訴人主張：強制汽車責任保險法第二十六條第三款規定：「保險人對於受
      害人因下列情事所致之體傷、殘廢或死亡，不負給付保險金之責任：受害人或
      受益人從事犯罪之行為所致者。」而吳俊賢之事故後經抽血檢驗，測得其血液
      中所含酒精濃度達１６９ｍｇ＼ｄｌ，顯已觸犯刑法第一八五條之三酒後駕車
      「不能安全駕駛」之罪名，其因車禍所受之體傷、殘廢自屬從事犯罪之行為所
      致者，被上訴人依法本即不負賠償責任，其未依法律規定而為理賠，於理賠後
      自亦不得向上訴人求償云云。惟查本件車禍係上訴人因超車時，未保持安全間
      隔所致，則吳俊賢雖有酒後駕車之行為，但並非肇致本件車禍之原因，而與強
      制汽車責任保險法第二十六條第三款規定，須為「受益人從事犯罪行為所致」
      之要件不符，上訴人此部分主張，應無理由。
（四）按保險人取得之代位求償權，應以被保險人「對於加害人之損失賠償請求權」
      為標的。故被上訴人向上訴人行使求償權之前提應為：上訴人對吳俊賢應負侵
      權行為損害賠償責任。再按「因故意或過失，不法侵害他人之權利者，負損害
      賠償責任。」、「汽車、機車或其他非依軌道行駛之動力車輛，在使用中加損
      害於他人者，駕駛人應賠償因此所生之損害。但於防止損害之發生，以盡相當
      之注意者，不在此限。」民法第一百八十四條第一項前段、第一百九十一條之
      二定有明文。又強制汽車責任保險法法第二十七條第四款之規定：「被保險汽
      車發生汽車交通事故，加害人有下列情事之一者，保險人仍應依本法給付保險
      金，但得在給付金額範圍內，向加害人求償：．．．。四、違反道路交通管理
      處罰條例第二十一條之規而駕車者。」查上訴人因無照駕駛上開機車而符合上
      開條文第四款所定之「違反道路交通管理處罰條例第二十一條之規而駕車者」
      乙節，為兩造所不爭執。上訴人對於本件車禍之發生有過失，其過失行為與吳
      俊賢之傷害結果間有因果關係，應負侵權行為損害賠償責任，被上訴人並已依
      法給付保險金，已如前述。是被上訴人自得依強制汽車責任保險法第二十七條
      及侵權行為之法律關係向上訴人求償。
（五）綜上所述，上訴人主張就本件事故並無過失，縱如有過失，惟應扣除與吳俊賢
      間之和解金額十二萬元，且被上訴人不應賠償訴外人等語，均無可採取。被上
      訴人本於強制汽車責任保險法第二十七條第一項第四款及侵權行為之法律關係
      ，請求上訴人給付四十一萬二千七百二十六元及自訴狀繕本送達翌日起即九十
      一年五月十七日起，至清償日止按年息百分之五計算之利息，為有理由，應予
      准許。從而原審判命上訴人應給付上訴人二萬元，及自九十二年二月二十二日
      起至清償日止，按年息百分之五計算之法定遲延利息，並依民事訴訟法第三百
      八十九條第一項第三款規定，依職權宣告假執行經核並無違誤；上訴人上訴意
      旨仍執陳詞，指摘原判決不當，求予廢棄改判如上訴聲明第一、二項所示，為
      無理由，應予駁回。
四、本件事證已臻明確，兩造其餘之主張、攻擊防禦方法及所提之證據，均與判決結
    果不生影響，爰不予一一審酌，併予敘明。
五、據上論結，本件上訴為無理由，依民事訴訟法第四百三十六條之一第三項、第四
    百四十九條第一項、第七十八條，判決如主文。
中　　　華　　　民　　　國　　九十三　　年　　　十　　　月　　二十七　　日
~B臺灣嘉義地方法院民事第二庭
~B　　審判長　法　官　甘　大　空
~B　　　　　　法　官　蕭　道　隆
~B　　　　　　法　官　張　育　彰
右為正本係照原本作成。
本判決不得上訴。
中　　　華　　　民　　　國　　九十三　　年　　　十　　　月　　二十七　　日
~B　　　　　　書記官　馮　澤　文
